臺灣高雄地方法院刑事判決　　　　　　　　　　　　　　九十年度自字第三一八號
　　自　訴　人　乙○○
　　被　　　告　甲○○
右列被告因偽造文書等案件，經自訴人提起自訴，本院判決如左：
    主  文
甲○○明知為不實之事項，而使公務員登載於職務上所掌之公文書，足以生損害於公
眾，處有期徒刑肆月，如易科罰金，以佰元折算壹日；被訴詐欺部分，無罪。
    事  實
一、甲○○前於民國七十六年四月三十日因詐欺案件，經臺灣高等法院以七十六年度
    上易字第一五五一號刑事判決判處有期徒刑五月確定；復於七十八年一月十八日
    再因強盜案件，經臺灣高等法院以七十七年度上重一訴字第一一○號刑事判決判
    處有期徒刑八年，褫奪公權六年確定，經定其應執行刑為有期徒刑八年二月，褫
    奪公權六年確定，於七十八年二月二十日入監服刑，嗣於八十一年三月十九日假
    釋交付保護管束，於八十三年九月十六日假釋期滿，所餘刑期未經撤銷假釋，其
    未執行之刑，以已執行論（未構成累犯）。嗣於八十九年一月十七日以其所有車
    牌號碼ＵＸ－八五七九號自用小客車，向乙○○所經營之昇旺當舖辦理動產抵押
    借款貸得新臺幣（下同）十萬元，並將前開車輛暨行車執照正本交由乙○○保管
    ，復於八十九年二月九日再加借二萬元，甲○○明知前開行車執照仍由乙○○所
    保管中並未遺失，因欲將前開自小客車再向其他當舖借款，竟於八十九年五月五
    日向高雄市監理處，以上開行車執照遺失為由，申請補發行車執照，致使該監理
    處不知情承辦之公務員林政德將此不實之事項登載於職務上所掌之公文書汽（機
    ）車各項異動登記書，並補發新行車執照予甲○○，致足以生損害於汽車監理機
    關對行車執照管理之正確性及乙○○之權益。
二、案經乙○○提起本件自訴。甲○○逃匿後，經本院於九十年十月十七日發佈通緝
    ，嗣於九十年十一月三日為警緝獲到案。
    理  由
甲、有罪部分（使公務員登載不實事項於公文書部分）：
一、訊據被告甲○○固坦承以其所有上開自小客車向自訴人所經營之昇旺當舖辦理動
    產抵押借款十二萬元，並將該車之行車執照正本交由自訴人保管等事實不諱，惟
    否認有謊報行車執照遺失，向監理處重新申請補發行車執照之事實，先辯稱：伊
    不知該行車執照於八十九年五月五日又申請補發，此乃案外人陳玉美所經營旺旺
    當舖所辦理云云；復改稱：伊知情並同由當舖申請補發行車執照云云。惟查：
  (一)被告以上揭車牌號碼ＵＸ－八五七九號自用小客車向自訴人所經營之昇旺當舖辦
    理動產抵押借款十二萬元，並將該車之行車執照交由自訴人保管，嗣該車之行車
    執照於八十九年五月五日重新申請補發，被告並持之於八十九年五月十五日向案
    外人陳玉美所經營之旺旺當舖借款七萬元等事實，業據自訴人於本院調查、審理
    時指訴甚詳（參本院九十年七月十二日訊問筆錄、本院九十年十一月十二日、十
    二月六日、十二月十八日審判筆錄），並有當票二紙、行車執照二紙及旺旺當舖
    之當票一紙在卷足憑。再前開車牌號碼ＵＸ－八五七九號自用小客車確於八十九
    年五月五日向高雄市監理處申請補發行車執照一節，有高雄市監理處九十年八月
    二日高市監二字第一○一三一號函附汽（機）車各項異動登記書二紙在卷可憑。
  (二)按道路交通安全規則第十三條第二項規定：「汽車行車執照或拖車使用證如遺失
    或損壞時，應由汽車所有人或拖車使用人申請補發或換發。」，另依交通部八十
    九年四月二十一日交路八十九年字第○○四一一三號函修正之「全國公路監理電
    腦越區異動連線作業要點」作業項目第十三、自用小型汽車補行車執照應備證件
    為：(一)國民身分證正本或有效之汽車駕駛執照正本(二)印章(三)強制汽車責任保險保
    險證(四)原領之汽車新領牌照登記書車主聯。是依上開規定可知，車輛所有人遺失
    行車執照申請補發，應由汽車所有人本人填具汽（機）車異動登記書申請補發及
    備妥應備證件，公路監理機關即予受理申請補發行車執照。再依前開道路交通安
    全規則第十三條第二項之規定，汽車所有人得申請補發行車執照之原因，僅限於
    「遺失」或「損壞」之情形。而依前開(一)所述，前開自小客車之行車執照係於八
    十九年五月五日向主管機關高雄市監理處申請補發，嗣方於八十九年五月十五日
    向案外人陳玉美所經營旺旺當舖借款七萬元，依此，被告應無可能同意並授權案
    外人陳玉美向高雄市監理處申請補發行車執照，且參諸前開規定，補發行車執照
    應由被告本人所為，是被告上開所辯，核屬卸責之詞，不足採信，本案事證明確
    ，犯行洵堪認定。
二、核被告甲○○所為，係犯刑法第二百十四條之使公務員登載不實罪。爰審酌被告
    所為損害監理機關對於車籍管理之正確性及自訴人，犯後飾詞圖卸，態度甚為不
    佳，且迄未與自訴人達成和解等一切情狀，量處如主文所示之刑。又被告於犯罪
    後，刑法第四十一條於九十年一月四日修正，並於同年月十日公布施行，同年月
    十二日生效，有關易科罰金之部分，範圍擴大為最重本刑五年以下有期徒刑之罪
    ，雖與被告所犯之罪比較後並未有影響，然依刑法第二條第一項前段之規定，仍
    應適用裁判時之刑法第四十一條第一項規定，並諭知易科罰金之折算標準。
乙、無罪部分（詐欺取財部分）：
一、自訴意旨另以：被告甲○○意圖為自己不法所有，於八十九年三月十六日向自訴
    人佯稱欲將前開置放於自訴人處之車牌號碼ＵＸ－八五七九號自小客車取回，以
    便其駕車前往台北處理私人事務，一星期後便歸還云云，致自訴人不疑有他，而
    同意交付該自小客車，詎被告事後竟未依約返還，因認被告此部分所為，另涉犯
    刑法第三百三十九條第一項詐欺取財罪嫌云云。
二、按犯罪事實應依證據認定之，無證據不得推定其犯罪事實；又不能證明被告犯罪
    者，應諭知無罪之判決，刑事訴訟法第一百五十四條、第三百零一條第一項分別
    定有明文。次按刑法第三百三十九條第一項詐欺罪之成立，以意圖為自己或第三
    人不法之所有，以詐術使人將本人或第三人之物交付為要件，故若以詐術取回自
    己之物，因行為人欠缺主觀上之不法所有意圖，即無從成立詐欺取財。另按稱動
    產抵押者，謂抵押權人對債務人或第三人不移轉占有，而就供擔保債權人之動產
    設定動產抵押權，於債務人不履行契約時，抵押權人得占有抵押物，並得出賣就
    其賣得價金優先於其他債權而受清償之交易，亦為動產擔保交易法第十五條所規
    定。
三、訊據被告堅決否認有何詐欺犯行，先辯稱：伊雖以其所有前開自小客車向自訴人
    辦理動產抵押借款，僅於八十九年二月九日第二次加借二萬元時始留車，嗣伊將
    該所加借之款項還清，即將車開回，並未留置於自訴人處云云，嗣改稱：共向自
    訴人借貸十七萬元，分為十萬元、二萬元及五萬元，係第三次加借五萬元時方留
    車，伊於歸還該五萬元，即將車開回云云。經查：
  (一)被告分於八十九年一月十七日、二月九日以其所有車牌號碼ＵＸ－八五七九號自
    用小客車，向自訴人所經營之昇旺當舖辦理抵押借款共借得十二萬元，並於八十
    九年一月十四日向高雄市監理處辦理動產抵押設定登記，已為自訴人於本院審理
    時自承明確（參本院九十年十二月六日審判筆錄），並有高雄市監理處動產擔保
    交易登記證明書一紙附卷為證。
  (二)被告於八十九年一月十七日向自訴人借貸第一次款項十萬元時，除將其所有前開
    自用小客車之行車執照正本交付予自訴人外，即將該自小客車留置於自訴人處等
    情，亦據證人陳秋錦於本院審理時到庭結證明確（參本院九十年十二月十八日審
    判筆錄），復有全國停車場之停車單二紙在卷可憑。依該停車單所載，前開自小
    客車分自八十九年一月十七日起至同年二月三日止及自八十九年二月九日起至同
    年三月十六日止停放於全國停車場，並分於八十九年二月三日及同年三月十六日
    出車。再被告向自訴人共借貸十二萬元（即八十九年一月十七日十萬元、八十九
    年二月九日二萬元），並無第三次加借五萬元一節，亦有被告所簽發面額分為十
    萬元及二萬元之本票二紙在卷可稽，並為自訴人指訴明確（參本院九十年十二月
    六日、十二月十八日審判筆錄），是被告前開所辯，其向自訴人分三次、共借貸
    十七萬元，並於第三次借貸時方留車云云，因與前開證據相悖，顯無可取。
  (三)雖依前所述，被告所為辯解，並無可採，惟參諸前述動產抵押之規定，自訴人雖
    取得該自小客車之占有，然前開自小客車之所有權仍屬被告即債務人所有，自不
    可能因設定動產抵押即歸自訴人所有，是縱如自訴人所言，該車為自訴人所占有
    ，被告佯稱欲借車使用一星期，便其至台北處理私人事宜，而將該車開走迄今未
    歸還為實，因被告就該前揭車輛尚有所有權，其前開所為因欠缺主觀上之不法所
    有意圖，即無從成立詐欺取財罪。
  (四)此外，復查無其他確切之積極證據，足資認定被告確有自訴人所指之詐欺犯行，
    因不能證明其犯罪，爰為無罪之諭知。
丙、據上論斷，應依刑事訴訟法第二百九十九條第一項前段、第三百零一條第一項、
    第三百四十三條，刑法第二條第一項前段、第二百十四條、第四十一條第一項，
    罰金罰鍰提高標準條例第一條前段、第二條，判決如主文。
中      華      民      國      九十一      年      一      月    二    日
                                  臺灣高雄地方法院刑事第四庭
                                      法    官  張 維 君
右正本證明與原本無異。
如不服本判決，應於判決送達後十日內，向本院提出上訴狀。
                            書 記 官  趙 美 玲
中    華    民    國      九十一      年      一      月      二      日
